---
title: "Automatisierte Detektion von Einzelbäumen"
format: html
editor: visual
---

```{r}
#| echo: false
#| include: false

# Quarto specific - need to set the working directory to git and R project location
setwd("../..")

# Source necessary codes
source("src/r/001_Initialization.R")

```

```{r}
#| echo: false
#| include: false
#| label: prepare_layers

# Load libraries
library(sf)
library(terra)

# List study area data from geopackage
#--------------------------------------

# Get all geopackages paths
sa_vec_path <- list.files(
  study_area_data_path, 
  pattern = "\\.gpkg$", 
  full.names = T)

# Specify the geopackages paths and list the available layers
sa_vec <- lapply(sa_vec_path, function(gpkg) {
  list(
    path   = gpkg,
    layers = st_layers(gpkg)$name
  )
})

# Name the list elements as the id of the study area
names(sa_vec) <- gsub(".gpkg","",basename(sa_vec_path))


# List study area data from raster - SWISS2
#--------------------------------------

# Get all raster paths
sa_tif_S2_path <- list.files(
  study_area_data_path,
  pattern = "\\_S2_wgs84.tif$",
  full.names = T)

# Load the rasters
sa_tif_S2 <- lapply(sa_tif_S2_path, function(tif) {
  rast(tif)
})

# Name the list elements as the id of the study area
names(sa_tif_S2) <- gsub("_vhm_S2_wgs84.tif","",basename(sa_tif_S2_path))

```

```{r}
#| echo: false
#| include: false
#| label: prepare_maps

# Load libraries
library(leaflet)
library(leafgl)

# Preparation of the maps shown in R001_EB.qmd
#---------------------------------------------
tlm_eb_maps <- lapply(names(sa_vec), function(nm) {
  
  # Get study area bounding box
  layer_bbox <- st_read(sa_vec[[nm]]$path, layer = "bb_box", quiet = TRUE) %>% 
    st_transform(crs = "+proj=longlat +datum=WGS84") %>%
    st_cast("MULTIPOLYGON") %>%
    st_cast("POLYGON")
  
  # Get the tlm eb points
  layer_tlm_eb <- st_read(sa_vec[[nm]]$path, layer = "tlm_bb_einzelbaum_gebuesch", quiet = TRUE) %>% 
    st_transform(crs = "+proj=longlat +datum=WGS84") %>%
    st_cast("MULTIPOINT") %>%
    st_cast("POINT")
  
  # Get the tlm eb vollstaendig points
  layer_tlm_ebv <- st_read(sa_vec[[nm]]$path, layer = "tlm_ebv", quiet = TRUE) %>% 
    st_transform(crs = "+proj=longlat +datum=WGS84") %>%
    st_cast("MULTIPOINT") %>%
    st_cast("POINT")
  
  # Update the statistics of the layer
  # Get the habitat map EB&G layer
  layer_hm_ebug <- st_read(sa_vec[[nm]]$path, layer = "hm_ebug", quiet = TRUE) %>% 
    st_transform(crs = "+proj=longlat +datum=WGS84") %>%
    st_cast("MULTIPOLYGON") %>%
    st_cast("POLYGON")
  
  # Get the tree crown layer
  layer_crowns <- st_read(sa_vec[[nm]]$path, layer = "crowns", quiet = TRUE) %>% 
    st_transform(crs = "+proj=longlat +datum=WGS84") %>%
    st_cast("MULTIPOLYGON") %>%
    st_cast("POLYGON")
  
  # Update the statistics of the vhm layer
  setMinMax(sa_tif_S2[[nm]])
  
  # Aggregate the vegetation height models (to be able to display it easier in interactive map)
  r_wgs_S2 <- aggregate(sa_tif_S2[[nm]], fun = "mean", na.rm = TRUE, fact = 4)
  
  # Create a palette for the VHMs
  vals <- c(
    values(r_wgs_S2)
  )
  vals <- vals[!is.na(vals)]
  pal <- colorNumeric("viridis", vals, na.color = "transparent")
  
  # Compose the map
  m <- leaflet() %>%
    addPolygons(
      data = layer_bbox,
      fillColor = "cyan",
      fillOpacity = 0,
      color = "cyan",
      weight = 2
    ) %>%
    addGlPolygons(
      data = layer_hm_ebug,
      color = "purple",
      group = "Habitat Map - Einzelbaum & Gebuesche"
    ) %>%
    addGlPolygons(
      data = layer_crowns,
      color = "pink",
      group = "NEW - Segmentierte Baume (watershed)"
    ) %>%
    addCircleMarkers(
      data = layer_tlm_eb,
      radius = 1,
      color = "red",
      fillOpacity = 0.5,
      group = "TLM - Einzelbaum & Gebuesch"
    )  %>%
    addCircleMarkers(
      data = layer_tlm_ebv,
      radius = 1,
      color = "gold",
      fillOpacity = 0.5,
      group = "TLM - Einzelbaum & Gebuesch (raw data)"
    )  %>%
    addWMSTiles(
      "https://wmts10.geo.admin.ch/1.0.0/ch.swisstopo.swissimage-product/default/current/3857/{z}/{x}/{y}.jpeg",
      layers = "swissimage-product",
      group = "Aerial imagery - swisstopo",
      layerId = "swissimage-product",
      options = WMSTileOptions(format = "image/png", transparent = TRUE),
      attribution = "swisstopo"
    )  %>%
    addWMSTiles(
      "https://wmts10.geo.admin.ch/1.0.0/ch.swisstopo.pixelkarte-farbe/default/current/3857/{z}/{x}/{y}.jpeg",
      layers = "pixelkarte-farbe",
      group = "Location map color - swisstopo",
      layerId = "pixelkarte-farbe",
      options = WMSTileOptions(format = "image/png", transparent = TRUE),
      attribution = "swisstopo"
    ) %>%
    addRasterImage(
      r_wgs_S2,
      colors = pal,
      opacity = 0.8,
      group = "VHM_SWISS2"
    ) %>%
    addLayersControl(
      baseGroups = c("Aerial imagery - swisstopo", "Location map color - swisstopo"),
      overlayGroups = c("TLM - Einzelbaum & Gebuesch", "TLM - Einzelbaum & Gebuesch (raw data)", "Habitat Map - Einzelbaum & Gebuesche","NEW - Segmentierte Baume (watershed)","VHM_SWISS2"),
      options = layersControlOptions(collapsed = TRUE)
    ) %>%
    addLegend(
      pal = pal,
      values = vals,
      title = "VHM"
    )

  
  return(m)
})

# Put the study areas as names of the maps
names(tlm_eb_maps) <- names(sa_vec)

```

Der erste Schritt des Projekts wendet sich an der automatisierte Detektion von Einzelbäumen auf der landwirtschaftlichen Nutzfläche. Dies wird anhand der gewählten Untersuchungsgebiete getestet.

> \[!IMPORTANT\] Hinweis: Dies ist eine vorläufige Version. Die Analyse ist noch nicht abgeschlossen und wird weiter überarbeitet.

## Analyse der existierende Datensätze

Idealerweise würde man einen existierenden Datensatz nützen, um die Einzelbäume zu identifizieren.

### swissTLM3D (v 2025) tlm_bb_einzelbaum_gebuesch :

Auf der Karte *TLM - Einzelbaum & Gebuesch*

Das Produkt swissTLM3D enthält einen Datensatz, der Einzelbäume \> 5m Höhe darstellt. Die Einzelbäume werden bei der Krone oder beim Wipfel in 3D erfasst.

### TLM nicht filtrierte Einzelbäume (nicht publiziert):

Auf der Karte *TLM - Einzelbaum & Gebuesch (raw data)*

Dieses Produkt haben wir lokal an der WSL, enthält die unfiltrierte Einzelbäume.

### Habitat Map Einzelbaum und Gebüsche v1.0 :

Auf der Karte *Habitat Map - Einzelbaum & Gebuesche*

Im Rahmen des Projekts „Erstellung einer Lebensraumkarte der Schweiz“ wurde ein zusätzlicher Layer für Einzelbaum und Gebüsche ausserhalb des Waldes erstellt, der die TypoCH-Klassifikation berücksichtigt. Dieser Layer ergänzt die bestehende Lebensraumkarte, indem er Einzelbaum (TypoCH: STR6000) und Gebüsche (TypoCH: 5.3) ausserhalb des Waldes flächendeckend erfasst. Die Ableitung erfolgte regelbasiert in eCognition unter Verwendung von SwissSurface3D LiDAR-Daten (Vegetationshöhenmodelle), sowie räumlichen Nachbarschaftsbeziehungen.

Die Klassifikation unterscheidet:

• Einzelbaum (Höhe ≥ 3 m, Segmentfläche ≥ 6 m² oder, wenn in TLM von swisstopo TLM_Einzelbaum kartiert), • Gebüsche (Höhe zwischen 0.5 m und 3 m).

Zusätzlich wurden Attribute wie Kronenfläche, maximale und mittlere Höhe, Volumen oberhalb 3m und Vegetationskomplexitätsindex (VCI) berechnet.

## Neu produzierte Datensätze

Da die existierende Datensätze ein paar Einschränkungen haben, die in diesem Projekt problematisch sein könnten (z.B. ziemlich hoher Wert für die mindest Höhe eines Baums (TLM 5m, HM 3m)) wird in den ersten Schritten auch getestet, ob es Sinn machen würde, einen eigenen Datensatz zu erstellen. Die Issue <https://github.com/blw-ofag-ufag/boschettissimo/issues/36> stellt die soweit untersuchte algorithmen vor.

### Segmentierung mit dem Watershed algorithmus:

Auf der Karte *NEW - Segmentierte Baume (watershed)*

Dieser Datensatz enthält die segmentierte Bäume, die anhand des Watershed algorithm definiert wurden (Basis ist das VHM). Hier ist der parameter `ext=2` gesetzt, was zu einer bekannte "oversegmentation" führt.

## Erste Analysen

Über die verschiedene analysierten Untersuchungsgebiete konnten folgende Elemente entdeckt werden:

-   **Unterschiede zwischen die TLM Produkte** Der tlm_bb_einzelbaum_gebuesch Datensatz übereinstimmt nicht perfekt mit dem TLM nicht filtrierte Einzelbäume Datensatz, und auch nicht mit der aktuelle Landeskarte von swisstopo. Die Punkte von den verschiedene Sourcen sind nämlich manchmal ein bisschen verschoben. Ein paar Punkte sind auch entweder auf der Landeskarte aber nicht in die zwei TLM Datensätze, und vice-versa. Auf der Landeskarte sind auch kleinere Bäume als isolierte Bäume dargezeigt, sind aber nicht in die zwei TLM Datensätze sichtbar. Wahrscheinlich sind diese 3 Quellen (tlm_bb_einzelbaum_gebuesch, nicht filtrierte Einzelbäume und die Landeskarte) auf verschiedene referenz Jahren aufgabaut, das scheint aber nicht alle Unterschiede zu erklären.

-   **Geometrie Problem der TLM Produkte** Da die TLM Produkten Punkte sind, sind die Bäume immer noch nicht segmentiert. Das heisst, das falls einer diesen Datensätze gewählt sein sollte, müsste man immer noch sich für ein Segmentierung Algorithm entscheiden um die erwünschte Kennzahlen abbilden zu können.

-   **Verschiedene Referenz Jahren zwischen den Produkten und Untersuchungsgebiete** Es kann manchmal sein, dass z.B Punkte die im tlm Datensatz dargestellt sind (und auch auf der Landeskarte), nicht (mehr?) sichtbar sind, wenn man auf das Luftbild schaut. Dies ist vorallem in Siedlungen sehr klar sichtbar, aber auch auf einzelne landwirtschaftliche Flächen wie z.B. rechts von Beckelswilen im Untersuchungsgebiet Engelswilen. Für dieses Beispiel sieht man auf map.geo.admin (2'728'980.44, 1'272'275.80) mit dem Produkt SWISSIMAGE Zeitreise dass diese Bäume auf die Luft Bildern von 2022-2024 noch sichtbar waren, aber dann auf das Bild von 2025 nicht mehr sichtbar sind, was jedoch im tlm Datensatz von 2025 noch nicht angepasst wurde.

-   **Habitat Map Basis vs Habitat Map EBuG** siehe Untersuchungsgebiet Engelswilen Winggelagger (2728979.57,1272941.39). Da sieht man, das ein Teil der Einzelbäume rausfiltriert wurde, weil die Basis Karte der Habitat Map da die Delarze Klasse 6.2.3 Waldmeister-Buchenwald sieht. Generell ist die Waldmaske Filtrierung nicht ideal, viele Silverpolygone sind sichtbar entland fast alle Waldrände. Dies wird aber in einere spätere Version von der Habitat Map gelöst werden.

-   **Neue Segmentierte Layer** Die Resultate sind ziemlich ähnlich zu was man in der Habitat Map EBuG layer sieht. Wahrscheinlich ist das Referenzjahr der genutzte VHM für diese beide Datensätze unterschiedlich. Darum sind neue gepflanzte Bäume auch sichtbar (westlich von Rüüti, Untersuchungsgebiet Engelswilen (2'728'171.59, 1'272'716.68)). Dies ist vielleicht auch weil hier Bäume ab 2m hoch im Datensatz reinkommen, gegen 3m für die Habitat Map. Problematischer sind die Obstanlagen (Apfel, Beeren etc) die im Moment auch noch dargestellt sind, manchmal als sehr lange lineare Polygone (siehe Untersuchungsgebiet Rickenbach Nord-Ost). Der Wald ist auch immer noch im Datensatz. Diese Layer soll noch filtriert werden, in dem wir nur die gewünschte landwirtschaftliche Nützungsfläche behalten werden.

### Engelswilen

```{r}
#| echo: false

tlm_eb_maps[["engelswilen"]]
```

### Prévonloup

```{r}
#| echo: false

tlm_eb_maps[["prevonloup"]]
```

### Rickenbach

```{r}
#| echo: false

tlm_eb_maps[["rickenbach"]]
```

### Orzens

```{r}
#| echo: false

tlm_eb_maps[["orzens"]]
```

### Rischberg (ALLEMA Perimeter)

```{r}
#| echo: false

tlm_eb_maps[["allema_rischberg"]]
```

### Schäfboden (ALLEMA Perimeter)

```{r}
#| echo: false

tlm_eb_maps[["allema_schafboden"]]
```
